【裁判字號】    92,裁,945
【裁判日期】    920710
【裁判案由】    營業稅
【裁判全文】
最  高  行  政  法  院  裁  定                    九十二年度裁字第九四五號
    抗  告  人  朱淑姿即永泰建築企業社
    訴訟代理人  劉秉鈞律師
右抗告人因與相對人財政部臺灣省北區國稅局（承受宜蘭縣稅捐稽徵處業務）間營業
稅事件，對於中華民國九十一年八月十九日臺北高等行政法院九十年度訴字第五○九
九號裁定提起抗告，本院裁定如左︰
    主  文
抗告駁回。
抗告訴訟費用由抗告人負擔。
    理  由
一、按抗告法院認抗告為不合法或無理由者，應為駁回抗告之裁定，行政訴訟法第二
    百七十二條準用民事訴訟法第四百九十二條第一項定有明文。
二、本件抗告人於民國八十二年十一月及八十三年一月、二月與四月間興建房屋工程
    ，金額計新臺幣（下同）五、九四四、二八五元，未依規定取得合法憑證，卻取
    得涉嫌出借牌之保證責任臺北市第六營造勞動合作社（以下均稱第六營造合作社
    ）所開立之統一發票字軌號碼為：ＴＰ00000000號等四紙作為進項憑證
    扣抵銷項稅額，致違反營業稅法第十五條第三項、第十九條第一項第一款規定，
    案經宜蘭縣財稅警聯合查緝執行小組於八十七年九月二十四日查獲，相對人遂據
    以補徵所漏營業稅二九七、二一五元，並依營業稅法第五十一條第五款規定，按
    所漏稅額處七倍罰鍰計二、○八○、五○○元（計至百元止）。嗣抗告人申請復
    查，相對人以本件補徵營業稅及罰鍰所訂定繳納期間為八十八年四月一日至八十
    八年四月十日止，經按址（營業人申請登記營業地址及負責人朱淑姿住址均為宜
    蘭市○○路一二三號）以雙掛號郵寄送達結果，遭以遷移不明退回原件，案經查
    調抗告人戶籍資料，發現設籍於上開原址並無異動紀錄可稽，仍據以於八十八年
    八月十九日刊登新聞紙辦理公示送達，並改訂繳納期限至八十八年九月二十日止
    。
三、原裁定係以：相對人刊登之新聞紙（八十八年八月十九日臺灣新生報）其上公示
    送達之書類名稱雖僅載有「營業稅繳款書」、「違章案件罰鍰繳款書」，而未載
    有「八十八年三月十九日八八宜稅法字第一六四○號處分書」，惟依稅捐稽徵法
    第三十五條第一項第一款規定，申請復查期限之計算係以經送達之繳款書上所載
    之繳納期限屆滿之翌日開始起算，並無處分書必須送達或自處分書送達翌日起算
    復查期限之規定，況無論「營業稅繳款書」或「罰鍰繳款書」，均已明確載明補
    稅及罰鍰之數額，處分書僅係就補稅及罰鍰之事實及依據加以補充說明而已，縱
    相對人漏未於公示送達所刊登之新聞紙登載原處分及其日期文號，惟相對人既已
    將代表處分內容之「營業稅繳款書」、「違章案件罰鍰繳款書」刊登於新聞紙予
    以公示送達，應認本件補稅及罰鍰處分業已合法送達，抗告人主張處分書係開立
    營業稅繳款書與罰鍰繳款書之前提要件，缺一不可，處分書既未合法送達，則抗
    告人之復查申請自未逾期云云，與稅捐稽徵法第三十五條規定之意旨不符，尚無
    可採。查本件抗告人並未於公示送達所載之繳納期限屆滿之翌日起三十日內即八
    十八年十月二十日申請復查，遲至八十九年三月九日始具文申請復查，有復查申
    請書、處分書及繳款書掛號郵件、刊登新聞紙影本等附原處分卷可稽，已逾稅捐
    稽徵法第三十五條第一項第一款規定申請復查之期限，是相對人以其復查逾期而
    駁回抗告人復查之申請，即無不合，訴願決定予以維持，亦無違誤。抗告人復對
    之提起本件行政訴訟，顯非合法等情為由，駁回抗告人在原審之訴，經核並無違
    誤。
三、本件抗告意旨及補充理由略謂：按「審理單位應於審查報告核定或裁罰審議小組
    決議送請核定後十日內撰寫處分書載明受處分人姓名、國民身分證統一編號或商
    號名稱、統一編號、負責人姓名、國民身分證統一編號、以及有關之住（地）址
    、違章事實、查獲經過、違反及適用法條、核定稅額、罰鍰金額或倍數，暨不服
    本處分之救濟方法、期間及其受理機關，並將處分書正本移業務單位送達受處分
    人。處分書副本應抄送會查機關或移案機關及有關單位。」、「業務單位接到處
    分書後，應於一個月內填寫同一限繳日期之稅額繳款書及（或）罰鍰繳款書，連
    同處分書送達受處分人。」、「稅捐稽徵機關為稽徵稅捐所發之各種文書因受送
    達人拒絕收受者，稅捐稽徵機關得將文書寄存送達地之自治或警察機關，並作成
    送達通知書，黏貼應於受送達人之住所、居所、事務所或營業所門首，以為送達
    。應受送達人行蹤不明，文書無送達者，稅捐稽徵機關應先向戶籍機關查明，如
    無著時，應由稅捐稽徵機關保管應送達之文書，於其牌示處黏貼，並於新聞紙登
    載公告，曉示應受送達人，應隨時向其領取。」各級稽徵機關處理違章漏稅及檢
    舉案件作業要點第三十四條及第三十五條及稅捐稽徵法第三章第二節送達第十八
    條對於稽徵文書之送達即開宗明義定有專條規範。而所稱「處分書」即係稅捐稽
    徵法前開條文所謂的「各種文書」之一。又上開作業要點，屬財政部頒布之行政
    命令，對抗告人亦有適用，且該處分書非屬觀念通知。本件係書面行政處分，且
    係限制人民權利，自應依公文程式條例及行政程序法第九十六條規定，製作書面
    並合法送達，否則行政處分自不發生合法通知而生效，此由司法院釋字第九七號
    解釋及行政程序法第一百十條之規定自明。相對人雖對抗告人做出八十八年三月
    十九日八八宜稅法字第一六四○號處分書，但查卷內之證據資料以觀，除了有將
    營業稅繳款書及違章案件罰鍰繳款書一併寄送抗告人，惟因抗告人行蹤不明，相
    對人改依公示送達方式為文書送達以外，對於前開處分書並未依據前揭作業要點
    及稅捐稽徵法之相關送達規定合法送達，依法上開處分書自未合法送達。而本件
    相對人雖有合法送達營業稅繳款書及違章案件罰鍰繳款書，但前開文書上並未載
    明補稅及罰鍰之主旨、事實、理由及其法令依據，僅有表明不服處分之救濟方法
    、期間及其受理機關，是營業稅繳款書及違章案件罰鍰繳款書其形式要件自與行
    政程序法規定書面行政處分要件不符，其性質祇屬處分書之輔助要件，而前開處
    分書之合法送達乃係營業稅繳款書及罰鍰繳款書之前提要件，故本件處分書未經
    合法送達，亦應有行政程序法第八條及第四條之適用，難謂已合法生效。原裁定
    竟混淆二者間之主體性，認定上開處分書係就上開繳款書之補充說明，顯已違背
    行政程序法第九十六條及第九十七條之規定等語。
四、本院按「行政機關行使公權力，就特定具體之公法事件所為對外發生法律上效果
    之單方行政行為，皆屬行政處分，不因其用語、形式以及是否有後續行為或記載
    不得聲明不服之文字而有異。若行政機關以通知書名義製作，直接影響人民權利
    義務關係，且實際上已對外發生效力者，如以仍有後續處分行為或載有不得提起
    訴願，而視其為非行政處分，自與憲法保障人民訴願及訴訟權利之意旨不符。」
    業據司法院釋字第四二三號解釋前段闡示明確。次按「稅捐之稽徵，依本法之規
    定；本法未規定者，依其他有關法律之規定。」、「繳納通知文書，應載明納稅
    義務人之姓名或名稱、地址、稅別、稅額、稅率、繳納期限等項，由稅捐稽徵機
    關填發。」稅捐稽徵法第一條及第十六條分別定有明文。又納稅義務人對稅捐機
    關核定補徵稅捐或罰鍰之文書苟有不服，依同法第三十五條第一項、第二項及第
    四十九條之規定，於所載之繳納期間屆滿翌日起算三十日內申請復查。準此稅捐
    之稽徵，上開規定，自應優先於其他法律之適用。本件公示送達所刊載之「營業
    稅繳款書」及「違章案件罰鍰繳款書」，核其內容載明補徵稅額、罰鍰金額、繳
    納期限、繳納方式、不服處分之救濟方法、期間及其受理機關等事項，依前開司
    法院解釋及稅捐稽徵法之規定，顯然直接影響人民權利義務關係，且因刊登新聞
    紙依法公示送達，實際上已對外發生效力，殊難謂非行政處分。又稅捐稽徵之行
    政處分應優先適用稅捐稽徵法之規定，既如前述，此即司法院釋字第九七號解釋
    所指「法律別有規定」之情形，依同號解釋意旨，尚不受公文程式條例關於公文
    程式規定之適用及限制。另財政部訂頒「各級稽徵機關處理違章漏稅及檢舉案件
    作業要點」第三十四點及第三十五點，固規定審理單位應撰寫處分書，業務單位
    應將稅額繳款書及（或）罰鍰繳款書，連同處分書送達受處分人。惟該項規定，
    並非本於法律之授權，且為稅捐稽徵法所未規定之事項，其合法性已非無疑。況
    本件前開二件繳款書之公示送達，已直接影響抗告人權利義務關係，對外發生效
    力，既屬行政處分，殊不因上開作業要點之處分書有無一併公示送達而受影響。
    此外行政程序法第一百七十五條明定：「本法自中華民國九十年一月一日施行。
    」本件核稅處分於八十八年八月十九日刊登新聞紙辦理公示送達，既於該法施行
    之前，殊無適用行政程序法之餘地。綜上所述，本件抗告為無理由，應予駁回。
五、依行政訴訟法第二百七十二條、第一百零四條、民事訴訟法第四百九十二條第一
    項、第九十五條、第七十八條，裁定如主文。
中    華    民    國    九十二      年      七        月      十        日
                    最 高 行 政 法 院  第 四 庭
                                審 判 長 法  官      廖  政  雄
                                         法  官      趙  永  康
                                         法  官      林  清  祥
                                         法  官      鍾  耀  光
                                         法  官      姜  仁  脩
右  正  本  證  明  與  原  本  無  異
                                         法院書記官  張  雅  琴
中    華    民    國    九十二      年      七        月      十一      日


司法院資訊處製作；財團法人民間司法改革基金會備份。
